【裁判字號】    98,訴緝,75
【裁判日期】    980430
【裁判案由】    違反公司法等
【裁判全文】
臺灣臺北地方法院刑事判決              98年度訴緝字第75號
公  訴  人  臺灣臺北地方法院檢察署檢察官
被      告  甲○○
上列被告因違反公司法案件，經檢察官提起公訴（95年度偵字第
23219 號），經被告就被訴事實為有罪之陳述，由本院合議庭裁
定進行簡式審判程序，判決如下：
    主  文
甲○○共同公司負責人，公司應收之股款，股東並未實際繳納，
而以申請文件表明收足，處有期徒刑肆月，如易科罰金，以銀元
佰元（即新臺幣玖佰元）折算壹日。減為有期徒刑貳月，如易
科罰金，以銀元佰元（即新臺幣玖佰元）折算壹日。
    事  實
一、甲○○因需款花用，明知真實年籍不詳之成年男子並無任何
    資金仍欲成立公司，而公司之應收股款全部股東均並未實際
    繳納，竟於民國91年間，在臺北市龍山寺附近，以新臺幣（
    下同）2 萬元之代價，提供身分證件、印章，而與該成年男
    子基於犯意之聯絡，約定由甲○○出具名義、該成年男子處
    理行政部分，而於91年11月15日在華南商業銀行建成分行以
    「偉誠事業有限公司籌備處」為名，開立帳號為000000 00
    0000帳戶，其資金則以向他人調借1百萬元存入，辦理公司
    申請設立登記所需之股款證明及會計師查核報告書等文件後
    ，於後即行領出；嗣再於91年12月4日持前開表明已收足股
    款之文件，向臺北市商業管理處申請設立登記，使承辦人員
    誤信而獲准於91年12月6日設立登記偉誠事業有限公司（下
    簡稱偉誠公司，設於臺北市中山區○○○路○段19號2樓之4
    ）。
二、案經臺北市稅捐稽徵處報請臺灣臺北地方法院檢察署檢察官
    偵查後起訴，由本院裁定進行簡式審判程序。
    理  由
一、訊據被告甲○○就於前揭時地擔任偉誠公司之負責人，然並
    無任何出資，僅配合提供身分證件、印章，其餘辦理公司登
    記所需之行政事項：籌得款項存入、取得出資憑證、公司之
    設立登記等，均由真實年籍不詳之成年男子辦理等事實，於
    本院調查、審理時均坦承不諱（見本院98年4 月27日筆錄）
    ，且查：
  (一)前揭偉誠公司籌備處帳戶確有於公司成立前於91年11月20日
    以現金存入方式匯入資本100 萬元，待設立會計師於91年11
    月21日登記資本額查核報告書出具後，旋於翌日即91年11月
    22日、25日、26日、27日將款項全部領出，帳戶餘額僅餘原
    開戶金額300 元後，即未為任何超過千元之進、出等情，並
    有華南商業銀行建成分行97年2 月12日華建存字第09700047
    號函及附件存款往來明細表等（見本院函文卷第121 頁以下
    ）在卷可稽，可認資金均係由他人帳戶匯出、隨即匯出，並
    非投資。
  (二)此外，並有偉誠公司登記卷資料含被告提出之存摺影本、股
    東繳納現金股款明細表登記資本查核報告書、公司設立登記
    表、公司章程等附卷可參，可認上揭公司確有向臺北市商業
    管理處表明收足股款並據以辦理完成公司登記之事實。
  (三)是依上開卷附之各項文書等補強證據已足資擔保被告於本院
    審理中所為之上開任意性自白之真實性，按據刑事訴訟法第
    156 條之規定，自得據被告前開任意性自白及各該補強證據
    ，採信被告任意、真實之自白，認本件事證明確，被告犯行
    洵堪認定，應予依法論科。
二、查被告行為後刑法於94年2 月2 日公布，於95年7 月1 日施
    行。按行為後法律有變更者，適用行為時之法律，但行為後
    之法律有利於行為人者，適用最有利於行為人之法律，現行
    刑法第2 條第1 項訂有明文。此條規定乃與刑法第1 條罪刑
    法定主義契合，而貫徹法律禁止溯及既往原則，係規範行為
    後法律變更所生新舊法律比較適用之準據法，是刑法第2 條
    本身雖經修正，但刑法第2 條既屬適用法律之準據法，本身
    尚無比較新舊法之問題，應一律適用裁判時之現行刑法第2
    條規定以決定適用之刑罰法律，先予辨明。又以本次刑法修
    正之比較新舊法，應就罪刑有關之共犯、未遂犯、想像競合
    犯、牽連犯、連續犯、結合犯，以及累犯加重、自首減輕暨
    其他法定加減原因（如身分加減）與加減例等一切情形，綜
    其全部罪刑之結果而為比較，最高法院95年5 月23日著有95
    年度第8 次刑庭會議決議可資參照。經查：
  (一)修正前刑法第28條關於共犯規定為：「二人以上共同實施犯
    罪之行為者，皆為正犯」，修正後刑法則規定為：「二人以
    上共同實行犯罪之行為者，皆為正犯」，揆諸本條之修正理
    由係修正共同正犯參與類型，確定在「實行」概念下之共同
    參與行為，始成立共同正犯，而被告與該真實年籍不詳之成
    年男子有犯意聯絡及行為分擔，且前開犯行業已實行犯罪行
    為，均屬實行犯罪行為之正犯，則適用修正前刑法第28條規
    定論擬，並無不利於被告。
  (二)刑法第214 條使公務員登載不實罪，法定刑為得科銀元5百
    元以下罰金，據修正後刑法施行法增訂第1 條之1 ：「中華
    民國94年1 月7 日刑法修正施行後，刑法分則編所定罰金之
    貨幣單位為新臺幣。94年1 月7 日刑法修正時，刑法分則編
    未修正之條文定有罰金者，自94年1 月7 日刑法修正施行後
    ，就其所定數額提高為30倍。但72年6 月26日至94 年1月7
    日新增或修正之條文，就其所定數額提高為3 倍」及刑法第
    33條第5 款修正為：「主刑之種類如下：五、罰金：新臺幣
    千1 元以上，以百元計算之」等規定，是依修正後之法律，
    刑法第214 條使公務員登載不實罪所得科處之罰金刑最高為
    新臺幣1 萬5 千元、最低為新臺幣1 千元；然依被告行為時
    之刑罰法律，即罰金罰鍰提高標準條例第1 條前段規定之提
    高倍數10倍及刑法第33條第5 款規定之罰金最低額1 元計算
    ，該罪之罰金刑最高為銀元5 千元，最低額為銀元10元，換
    算為新臺幣，最高額雖與新法同為新臺幣1 萬5 千元，然最
    低額僅為新臺幣30元。因此，比較上述修正前、後之刑罰法
    律，自以被告修正施行前即行為時關於科處罰金刑之法律較
    有利於被告。
  (三)再刑法第41條修正施行前為「犯最重本刑為5 年以下有期徒
    刑以下之刑之罪，而受6 個月以下有期徒刑或拘役之宣告，
    因身體、教育、職業、家庭之關係或其他正當事由，執行顯
    有困難者，得以1 元以上3 元以下折算一日，易科罰金。但
    確因不執行所宣告之刑，難收矯正之效，或難以維持法秩序
    者，不在此限。併合處罰之數罪，均有前項情形，其應執行
    之刑逾6 月者，亦同」；復修正後「犯最重本刑為5 年以下
    有期徒刑以下之刑之罪，而受6 個月以下有期徒刑或拘役之
    宣告者，得以新臺幣1 千元、2 千元或3 千元折算1 日，易
    科罰金。」，且修正施行前之易科罰金折算標準，依照修正
    施行前罰金罰鍰提高標準條例第2 條前段（95年7 月1 日已
    刪除）規定，就其原定數額提高為1 百倍折算1 日；則本件
    被告依照修正前之刑法第41條的易科罰金折算標準，均應以
    銀元3 百元折算1 日，經折算為新臺幣後，以新臺幣9 百元
    折算為1 日。經比較上開修正前後之刑法第41條規定及易科
    罰金折算標準，應修正施行前之規定，較有利於被告。
  (四)綜合上述之比較，揆諸前揭最高法院決議及修正後刑法第2
    條第1 項前段、後段規定之「從舊、從輕」原則，自應適用
    被告行為時之法律應適用被告行為時之舊法，故以下未特別
    敘明者，均係指修正前之舊法，核先敘明。
三、按修正前公司法第7 條規定，公司之設立、變更或解散之登
    記或其他處理事項，由中央主管機關或委託地方主管機關審
    核之。該條文於90年11月12日修正為「公司申請設立、變更
    登記之資本額，應先經會計師查核簽證；其辦法，由中央主
    管機關定之。」並於91年3 月6 日訂定「公司申請登記資本
    額查核辦法」，於第二條規定「公司申請設立登記或合併、
    分割、增減實收資本額等變更登記，除依證券交易法第28條
    之2 規定辦理庫藏股減資外，應檢送設立、合併、分割、增
    減實收資本額基準日經會計師查核簽證之資產負債表，……
    。」及於同辦法第8 條第2 項、第9 條第2 項分別規定「會
    計師對應行查核事項，應備具工作底稿，主管機關得隨時調
    閱之。」「會計師查核公司之資本額，如發現有虛偽情事者
    ，應拒絕簽證。」另修正前公司法第412 條第2 項關於「主
    管機關對於前項之申請，應派員檢查，並得通知公司限期申
    復。」及修正前公司法第419 條第2 項關於「前項第4 款、
    第五款所列事項，如有冒濫或虛偽者，主管機關應通知公司
    限期申復，經派員檢查後得裁減或責令補足。」等規定，均
    於90年11月12日修正時，予以刪除；並將第9 條第4 項修正
    為「公司之設立或其他登記事項有偽造、變造文書，經裁判
    確定後，由檢察機關通知中央主管機關撤銷或廢止其登記。
    」依修正後規定觀之，除縮小第7 條之範圍外，並將「公司
    申請設立、變更登記之資本額」事項，改由會計師負責查核
    簽證，及將應派員檢查等相關規定刪除。至於修正後公司法
    第388 條雖仍規定「主管機關對於公司登記之申請，認為有
    違反本法或不合法定程式者，應令其改正，非俟改正合法後
    ，不予登記。」然僅形式上審查其是否「違反本法」或「不
    合法定程式」而已，倘其申請形式上合法，即應准予登記，
    不再為實質之審查。且公司之設立或其他登記事項如涉及偽
    造、變造文書時，須經裁判確定後，始撤銷或廢止其登記。
    則行為人於公司法修正後辦理公司登記事項，如有明知為不
    實之事項，而使公務員登載於職務上所掌之公文書，足以生
    損害於公眾或他人者，即有刑法第214 條之適用（最高法院
    96年度第5 次刑事庭會議紀錄參照）。是核被告擔任偉誠公
    司之董事負責人，就偉誠公司未收足股款，即以文件表明收
    足而為公司登記之行為係犯公司法第9 條第1 項未收足公司
    股款而以申請文件表明收足罪及刑法地214 條使公務員登載
    不實罪（起訴書漏載此罪名，然因事實欄已經載明，且經本
    院當庭陳明補充告知，不礙被告之攻擊防禦，併此敘明）。
    而被告與該真實年籍不詳成年男子間，就上開行為間有犯意
    之聯絡、行為之分擔，為共同正犯。被告利用不知情之會計
    師為前開違反公司法之犯行，為間接正犯。被告所犯上開二
    罪，係以一行為而觸犯數罪名，為想像競合犯，應依刑法第
    55條規定，從一重之未收足公司股款而以申請文件表明收足
    罪處斷。公訴意旨雖未敘及被告另涉之使公務員登載不實罪
    名，惟此與起訴部分有想像競合犯之裁判上一罪關係，業如
    上述，基於審判不可分之原則，本院應併予審究，且因此既
    僅就起訴之犯罪事實增加罪名，自無庸為變更起訴法條之諭
    知，合併說明（最高法院88年度台上字第2282號刑事判決參
    照）。本院爰審酌被告之行為僅貪圖小利，係擔任名義負責
    人，惟其後偉誠公司已因設立登記後遭他人使用公司統一發
    票，已紊亂會計制度之正確性，惟被告已於本院坦承認錯，
    並審酌被告其餘之犯罪動機、目的、犯罪時所受之刺激、犯
    罪之手段、犯人之生活狀況、品行、智識程度、犯罪所生之
    危險或損害、犯罪後之態度等一切情狀，判處如主文所示之
    刑，併諭知易科罰金之折算標準如主文所示。又查被告犯罪
    時間係在96年4 月24日之前，依中華民國96年罪犯減刑條例
    第2條第1項第3款、第7條之規定，應減其宣告刑2分之1。
據上論斷，應依刑事訴訟法第273 條之1 第1 項、第299 條第1
項前段，公司法第9 條第1 項，修正後刑法第2 條第1 項、第11
條前段、修正前刑法第28條、第214 條、第55條、第41條第1 項
前段，修正前罰金罰鍰提高標準條例第1條前段、第2條，現刑法
規所定貨幣單位折算新臺幣條例第2條，中華民國96年罪犯減刑
條例第2條第1項第3款、第7條之規定，判決如主文。
本案經檢察官楊智綸到庭執行職務
中    華    民    國    98    年    4     月    30    日
                  刑事第四庭  法  官  郭惠玲
以上正本證明與原本無異。
如不服本判決應於收受送達後10日內向本院提出上訴書狀，並應
敘述具體理由；其未敘述上訴理由者，應於上訴期間屆滿後20日
內向本院補提理由書（均須按他造當事人之人數附繕本）「切勿
逕送上級法院」。告訴人或被害人如對於本判決不服者，應具備
理由請求檢察官上訴，其上訴期間之計算係以檢察官收受判決正
本之日期為準。
中    華    民    國    98    年    4     月    30    日
                              書記官  江虹儀
附錄本案論罪科刑法條全文：
公司法第9 條
公司應收之股款，股東並未實際繳納，而以申請文件表明收足，
或股東雖已繳納而於登記後將股款發還股東，或任由股東收回者
，公司負責人各處5 年以下有期徒刑、拘役或科或併科新臺幣50
萬元以上250 萬元以下罰金。
有前項情事時，公司負責人應與各該股東連帶賠償公司或第三人
因此所受之損害。
第一項裁判確定後，由檢察機關通知中央主管機關撤銷或廢止其
登記。但裁判確定前，已為補正或經主管機關限期補正已補正者
，不在此限。
公司之設立或其他登記事項有偽造、變造文書，經裁判確定後，
由檢察機關通知中央主管機關撤銷或廢止其登記。
刑法第214條（使公務員登載不實罪）
明知為不實之事項，而使公務員登載於職務上所掌之公文書，足
以生損害於公眾或他人者，處3 年以下有期徒刑、拘役或5 百元
以下罰金。


司法院資訊處製作；財團法人民間司法改革基金會備份。
